【裁判字號】    89,易,2877
【裁判日期】    891108
【裁判案由】    違反動產擔保交易法
【裁判全文】
臺灣高雄地方法院刑事判決                        八十九年度易字第二八七七號
    公  訴  人  臺灣高雄地方法院檢察署檢察官
    被      告  甲○○
右列被告因違反動產擔保交易法案件，經檢察官提起公訴（八十九年度偵緝字第九九
０號），本院判決如左：
    主  文
甲○○無罪。
    理  由
一、公訴意旨略以；被告甲○○於民國八十八年四月二日，因其未考領駕駛執照，遂
    委請乙○○（另案經不起訴處分在案）出面為買受人，其為連帶保證人，以動產
    擔保交易附條件買賣之方式，向福灣企業股份有限公司（下稱福灣公司）購買車
    號Ｅ四—四五一０號自用小貨車一部，約定頭期款新台幣（下同）五萬元，分期
    款為二十六萬三千九百零四元，分二十三期給付，每月付款六千八百四十八元，
    尾款為十萬六千四百元，標的物存放地點為高雄市○○區○○街一００號八樓之
    六，被告僅得依約占有使用，不得任意遷移或為其他之處分。詎料，被告自八十
    八年八月間起，即拒不繳款，並意圖為自己不法之利益，將前開自用小貨車以八
    萬元之代價典當予高雄市○○路「旺旺當舖」，得款自行花用，因認被告涉有違
    反動產擔保交易法第三十八條之罪嫌。
二、按動產擔保交易法第三十八條係以動產擔保交易之債務人，意圖不法之利益，將
    標的物遷移、出賣、出質、移轉、抵押或為其他處分，致生損害於債權人為構成
    要件，是已明訂其規範之行為主體為動產擔保交易之債務人甚明，從而，為遷移
    、出賣、出質、移轉、抵押或為其他處分之行為主體若欠缺此等身分，則與動產
    擔保交易法第三十八條之構成要件即有未符。公訴人認被告甲○○涉犯前開罪嫌
    ，係以告訴人代理人張馨尹之指訴、證人乙○○之證述及附條件買賣合約一紙為
    其主要依據。訊據被告固坦承於八十八年四月二日，由乙○○擔任買受人，其擔
    任連帶保證人，以動產擔保交易附條件買賣之方式，向福灣公司購買車號Ｅ四—
    四五一０號自用小貨車一部，嗣於八十八年七、八月間，將前開自用小貨車典當
    予高雄市○○路「旺旺當舖」之事實，核與告訴人代理人張馨尹指述及證人乙○
    ○證述情節相符，並有附條件買賣合約影本一份附卷可稽；惟堅詞否認其有何違
    反動產擔保交易法之犯行，辯稱：伊是因為生意失敗才無法繼續繳款，並將車輛
    典當等語。
三、經查，證人乙○○證稱：伊在八十八年四月份，向福灣公司購買車號Ｅ四—四五
    一０號自用小貨車一部，是伊同事甲○○說要買的，但因為甲○○沒有駕照，才
    說要用伊的名字等語（見八十八年度偵緝字第一九五七號偵查卷第十四頁），證
    人即承辦該次附條件買賣之業務員李明穗亦證稱：一開始是甲○○要買，但因他
    沒有駕照，所以才找乙○○當車主等語（見八十八年度偵緝字第一九五七號偵查
    卷第三十五頁），核與被告所稱係因其無駕照，始由證人乙○○出面擔任此次附
    條件買賣之買受人一節相符，應堪採信。又被告雖係因其自身欠缺駕駛執照，始
    委請證人乙○○擔任附條件買賣之買受人，然觀諸該附條件買賣合約之規定：「
    本合約係由正面附表第一項所列之出賣人（以下簡稱甲方）與附表第二項所列之
    買受人（以下簡稱乙方）及附表第三項所列之交車經銷商（以下簡稱丙方）於附
    表第十六項所列之日期共同簽訂之。乙方願依本合約正面附表及背面其他約定事
    項所載之全部條款以附條件買賣方式向甲方購買附表第四項所載之車輛（以下簡
    稱標的物）。丙方亦願依本合約及其他與甲方簽訂之合約履行交車經銷商之義務
    。」，其正面附表第一項所載之出賣人為福灣公司，第二項之買受人即為乙○○
    ，有附條件買賣合約附卷可稽，是證人乙○○既同意簽訂本件附條件買賣，並擔
    任該契約之買受人，即表示證人乙○○同意依該附條件買賣合約所載之內容，負
    擔買受人應盡之義務，縱證人乙○○係因與被告間之朋友關係，始同意出名擔任
    買受人，並約定由被告負擔繳款義務，車輛同時歸被告占有使用等情，亦僅屬被
    告與證人乙○○二人間之內部關係，並不因而影響證人乙○○為該次附條件買賣
    買受人之地位。從而，被告雖係因本身未領具駕駛執照，而委請證人乙○○擔任
    附條件買賣之買受人，以附條件買賣之方式購買車號Ｅ四—四五一０號自用小貨
    車一部，然證人乙○○既允其所請，並親自與告訴人福灣公司簽訂附條件買賣契
    約，擔任買受人，證人乙○○自應就契約所載之權利義務負責，其與被告間付款
    或有關車輛占有狀況之約定，僅屬被告與證人乙○○間之內部關係，對證人乙○
    ○及被告於附條件買賣中所處之地位均不生影響，被告亦不因其與證人乙○○間
    之內部關係，而取代證人乙○○成為該附條件買賣之買受人，是被告並非該次動
    產擔保交易之債務人一情，應堪認定，故被告縱有典當動產擔保標的物之行為，
    亦因其不具動產擔保交易法第三十八條所規定行為人之身分，而不得以該條之罪
    相繩。此外，本院復查無其他積極證據足認被告有何公訴人所指之犯行，不能證
    明被告犯罪，依法應為無罪之諭知。
據上論斷，應依刑事訴訟法第三百零一條第一項，判決如主文。
中      華      民      國    八十九    年     十一     月      八      日
                                  臺灣高雄地方法院刑事第七庭
                                      法  官     曾  淑  娟
右正本證明與原本無異。
如不服本判決，應於判決送達後十日內，向本院提出上訴狀。
                                      書記官     陳  恩  如
中      華      民      國    八十九    年     十一     月      八      日


司法院資訊處製作；財團法人民間司法改革基金會備份。
